臺灣高等法院高雄分院民事判決
111年度上易字第166號
上  訴  人  林金玲  
訴訟代理人  陳慶合律師
            陳樹村律師
被上訴人    張育瑞  
訴訟代理人  王家鈺律師                      
上列當事人間請求返還價金等事件，上訴人對於中華民國111年3
月31日臺灣高雄地方法院110年度訴字第1426號第一審判決提起
上訴，本院於111年9月14日言詞辯論終結，判決如下：
    主  文
上訴駁回。
第二審訴訟費用由上訴人負擔。
    事實及理由
一、上訴人主張：被上訴人與其父即訴外人張義杉於民國105年1
    月21日共同出賣被上訴人所有坐落高雄市○○區○○段000地號
    土地（下稱系爭土地）予伊，約定買賣價金為新臺幣（下同
    ）162萬元，並由張義杉於同年月27日出面簽定不動產買賣
    契約書及附約（下稱系爭買賣契約) ，伊已依約給付定金、
    第一期款及第一期尾款共計82萬元予被上訴人，剩餘尾款10
    0萬元，則自106年2月10日起分5年清償，每年給付20萬元，
    至110年2月10日價金全部給付完畢後，始辦理所有權移轉登
    記；惟雙方另約定在辦理所有權移轉登記前，系爭土地先行
    交付伊使用。詎伊於106年3月間請人前往整地時，發現系爭
    土地下埋有大量垃圾及各式廢棄物（下稱系爭瑕疵），顯然
    減少系爭土地價值及通常效用，伊旋於106年7月12日發函催
    告清除系爭瑕疵，逾期仍未清除且清除費用甚鉅，伊遂於10
    7年5月29日解除系爭買賣契約，自得依民法第259條第2款規
    定，請求被上訴人返還伊已給付之買賣價金82萬元；又被上
    訴人受領買賣價金之法律上原因已不存在，致伊受有損害，
    亦得依民法第179條規定向被上訴人請求返還不當得利。而
    伊前於105年3月間自鄰地所有人收受賠償6萬元，經扣除後
    ，伊尚得請求被上訴人返還76萬元。爰依民法第259條第2款
    、第179條規定，擇一請求。聲明：（一）被上訴人應給付
    上訴人76萬元，及自起訴狀繕本送達翌日起至清償日止，按
    年息5%計算之利息。（二）願供擔保，請准宣告假執行。
二、被上訴人則以：系爭買賣契約存在於上訴人與張義杉之間，
    伊並不知情且未參與。又買賣價金82萬元固匯到伊之郵局帳
    戶，然該帳戶係由張義杉使用，伊從未收受上訴人之款項，
    自無不當得利可言。況上訴人與張義杉間就系爭土地之買賣
    糾紛，業經臺灣橋頭地方法院（下稱橋頭地院）107年度訴
    字第203號、本院108年度上易字第182號判決張義杉應返還
    上訴人76萬元本息確定在案（下合稱前案），上訴人於前案
    從未主張伊是系爭買賣契約出賣人，上訴人請求無理由等語
    置辯。
三、原審判決駁回上訴人之訴。上訴人不服提起上訴，於本院聲
    明：(一)原判決廢棄。（二）被上訴人應給付上訴人76萬元
    ，及自起訴狀繕本送達翌日起至清償日止，按年息5%計算之
    利息。被上訴人則聲明：上訴駁回。　　
四、兩造不爭執事項：
　㈠上訴人於105年1月27日以總價162萬元向張義杉購買登記於其
    子即被上訴人名下之系爭土地，上訴人已給付82萬元買賣價
    金（匯入被上訴人之帳戶）。
　㈡系爭土地內埋有大量建築廢棄物及垃圾等物品（即系爭瑕疵
    ）張義杉已知悉。
　㈢上訴人係訴外人台慶不動產加盟店永駿不動產經紀有限公司(
    下稱永駿公司)之仲介從業人員，於買受系爭土地前，曾於1
    04年11、12月間仲介訴外人張宸滋向張義杉購買系爭土地，
    並曾多次帶同張宸滋至系爭土地看地。
　㈣上訴人依系爭買賣契約之附加條款所示，曾自鄰地所有人林
    姓成年男子處收受賠償6萬元。
　㈤上訴人與張義杉曾約定於移轉系爭土地所有權登記前先行交
    付系爭土地予上訴人，且張義杉並已實際交付系爭土地予上
    訴人占有使用。
五、本件之爭點：上訴人依民法第259條第2款、第179條規定，
    擇一請求被上訴人給付76萬元，有無理由？　　
　㈠按稱買賣者，謂當事人約定一方移轉財產所有權於他方，他
    方支付價金之契約；物之出賣人，負交付其物於買受人並使
    其取得該物所有權之義務，民法第345條第1項及第348條第1
    項定有明文。再按出賣人並不以對買賣標的物具有所有權為
    必要，出賣人只要能依債務本旨為給付，即無債務不履行或
    給付不能之情事，是以出賣他人之物，雖屬主觀不能，由於
    出賣人可於訂約後取得其物，以消除給付之障礙，契約即非
    當然無效。另物之出賣人負交付其物於買受人，並使其取得
    該物所有權之義務，民法第348條第1項定有明文。
　㈡上訴人主張：被上訴人與張義杉共同委託永駿公司銷售系爭
    土地，伊當時身為永駿公司銷售經紀人員，尋得買方張宸滋
    ，嗣被上訴人與張宸滋因故合意解除系爭土地之買賣契約，
    而改由伊向被上訴人購買其名下之系爭土地。系爭買賣契約
    雖僅有張義杉之簽名用印，然被上訴人亦屬系爭買賣契約之
    出賣人，而為系爭買賣契約效力所及云云，固提出不動產說
    明書及其附件（見本院卷第15-33頁）為證。然查，上訴人
    於105年1月27日以總價162萬元向張義杉購買登記於其子即
    被上訴人名下之系爭土地，上訴人已給付82萬元買賣價金，
    且係匯入被上訴人之帳戶乙節，為兩造不爭執（見不爭執事
    項㈠），應堪認定。再觀諸系爭買賣契約之「賣方」僅記載
    張義杉，亦僅有張義杉簽名蓋章（見審訴卷第16-20頁），
    足見系爭買賣契約之出賣人應屬張義杉無誤。又張義杉所出
    賣之標的即系爭土地雖登記為被上訴人所有，依前揭說明，
    出賣人並不以對買賣標的物具有所有權為必要，並不影響上
    訴人與張義杉間之系爭買賣契約效力，自難以系爭土地登記
    為被上訴人所有，即認定被上訴人為出賣人。再者，上訴人
    固已給付買賣價金82萬元，且係匯入被上訴人之帳戶，業據
    被上訴人提出澄清湖郵局、帳號為0000000-0000000號帳戶
    交易明細在卷為證（見本院卷第135-151頁），然此應屬價
    金給付之方式，要難認被上訴人因此成為系爭買賣契約之當
    事人。至於自上訴人提出不動產說明書及其附件內容所示（
    見本院卷第15-33頁），計有買賣雙方應負擔費用項目一覽
    表、增值稅概算表、產權地查表、物件現況說明書，上開文
    件固有被上訴人在買方或委託人處簽名或蓋章，然此係上訴
    人以銷售經紀人身分，仲介買方張宸滋與賣方張義杉及被上
    訴人所簽立之買賣契約書，與系爭買賣契約不同，屬另一契
    約，自難憑此逕認被上訴人為系爭買賣契約出賣人。是以，
    上訴人此部分主張，要屬無據。
  ㈢上訴人雖主張：張義杉、張宸滋分別於前案審理時提出解約
    協議書及終止履保協議書，可知系爭買賣契約之前約，即賣
    方為被上訴人、張義杉與買方為張宸滋所簽訂之買賣契約，
    解約時，係由被上訴人與張宸滋簽立解約協議書及終止履保
    協議書，故本件被上訴人係立於出賣人之地位出售系爭土地
    。另觀諸張義杉於前案所提出之高雄市○○區○○○○000○○○○○○0
    0號調解書，可知被上訴人與張義杉將土地出售於上訴人後
    ，為處理第三人所有門牌號碼高雄市○○區○○路○段00巷0號建
    物部分越界無權占用系爭土地乙事，由被上訴人委由上訴人
    簽立調解書，益徵兩造就系爭土地確實有買賣之合意存在云
    云。然查，被上訴人、張義杉與買方為張宸滋所簽立之買賣
    契約，與系爭買賣契約無涉，屬另一契約，已如前述，則該
    買賣契約解約時固由被上訴人與張宸滋簽立解約協議書及終
    止履保協議書（見本院卷第91頁），惟此係基於前開買賣契
    約之出賣人之地位所為，尚難以協議書為被上訴人所書即認
    定被上訴人為系爭買賣契約之出賣人。再審酌上訴人於前案
    係主張張義杉為系爭買賣契約之出賣人，106年7月12日委由
    律師發函催告清除系爭瑕疵，仍未清除，遂於107年5月29日
    解除系爭買賣契約，請求張義杉返還買賣價金82萬元扣除6
    萬元後，經前案判決張義杉應返還上訴人76萬元乙節，有前
    案即本院108年度上易字第182號判決可稽（見審訴卷第57-7
    7頁），以及上訴人於前案陳述：因為系爭買賣契約是成立
    在兩造（指上訴人與張義杉間），所以是向上訴人主張（解
    除契約及請求返還價金），但款項是匯到被上訴人帳戶內等
    語（見本院卷第123頁，前案108年7月8日筆錄）以觀，足見
    上訴人於前案自承系爭買賣契約是存在上訴人與張義杉間，
    並未主張被上訴人為出賣人，亦經前案判決張義杉應返還上
    訴人買賣價金等情，益證被上訴人非系爭買賣契約之當事人
    。至於上訴人主張：張義杉於前案提出之高雄市○○區○○○○00
    0○○○○○○00號調解書，係為處理第三人所有門牌號碼高雄市○
    ○區○○路○段00巷0號建物部分越界無權占用系爭土地乙事，
    由被上訴人委由上訴人簽立調解書等語（見本院卷第193頁
    ），依其陳述，僅能證明被上訴人委由上訴人就系爭土地越
    界糾紛乙事簽立調解書，2人間存有委任關係，無從遽認被
    上訴人為系爭買賣契約之當事人。是以，上訴人此部分主張
    ，委無可採。
　㈣上訴人雖另主張：被上訴人與張義杉共同委託永駿公司銷售
    系爭土地，被上訴人除提供相關文件外，並配合上訴人簽名
    用印，出售之系爭土地為被上訴人所有，買賣價金匯至被上
    訴人名下之帳戶，且由被上訴人本人與張宸滋簽立解約協議
    書、終止履保協議書，及委由上訴人處理系爭土地遭無權占
    用等情，上訴人有相當理由推知被上訴人有授權張義杉簽訂
    系爭買賣契約，張義杉有以被上訴人名義簽訂系爭買賣契約
    之意思，從而發生「隱名代理」之法律效果，故系爭買賣契
    約之效力及於被上訴人云云。然按隱名代理之成立，須代理
    人為法律行為時，雖未以本人名義為之，惟實際上有代理本
    人之意思，且此項意思為相對人所明知或可得而知者，始足
    當之。如行為人以自己名義為法律行為時，並無代理他人之
    意思，即無從成立隱名代理（最高法院109年度台上字第322
    1號民事判決要旨參照）。本件上訴人係明知系爭買賣契約
    存在於上訴人與張義杉之間，此從上訴人於前案陳述系爭買
    賣契約存在於上訴人與張義杉間可證（見本院卷第123頁）
    ，足見上訴人明知張義杉係以自己名義與上訴人訂立系爭買
    賣契約，無代理被上訴人之意思，依前揭說明，無從成立隱
    名代理。至上訴人主張被上訴人與張義杉共同委託永駿公司
    銷售系爭土地，被上訴人除提供相關文件外，並配合上訴人
    簽名用印，以及由被上訴人本人與張宸滋簽立解約協議書、
    終止履保協議書云云，係屬被上訴人及張義杉與張宸滋間另
    一買賣契約之範疇，如前所述，自無從證明上訴人有相當理
    由推知被上訴人授權張義杉簽訂系爭買賣契約。
  ㈤綜上，被上訴人並非系爭買賣契約之出賣人，亦非系爭買賣
    契約效力所及，上訴人解除系爭買賣契約後，被上訴人亦無
    受領買賣價金而無法律上原因，致上訴人受有損害之情事可
    言，上訴人主張依民法第259條第2款、第179條規定，擇一
    請求被上訴人返還買賣價金或不當得利76萬元云云，自不可
    採。　
六、綜上所述，上訴人依民法第259條第2款、第179條規定，擇
    一請求被上訴人給付76萬元，及自起訴狀繕本送達之翌日起
    至清償日止，按年息5%計算之利息，並無理由，應予駁回。
    從而，原審為上訴人敗訴之判決，並無不合。上訴論旨指摘
    原判決不當，求予廢棄改判，為無理由，應駁回上訴。
七、本件事證已臻明確，兩造其餘之攻擊或防禦方法及所用之證
    據，經本院斟酌後，認為均不足以影響本判決之結果，爰不
    逐一論列，附此敘明。
八、據上論結，本件上訴為無理由，判決如主文。　　
中　　華　　民　　國　　111 　年　　9 　　月　　28　　日
                            民事第六庭    
                                審判長法  官  魏式璧
                                      法  官  黃悅璇
                                      法  官  郭慧珊
以上正本證明與原本無異。
本件不得上訴。
中　　華　　民　　國　　111 　年　　9 　　月　　28　　日
                                      書記官  李采芹